臺北高等行政法院判決
　　　　　　　　　　　　　　　　　　 93年度訴字第00546號
　　　　　　　　　　　　　　　.
原　　　告　圓桌國際股份有限公司
代　表　人　甲○○（董事長）
訴訟代理人　乙○○
被　　　告　經濟部智慧財產局
代　表　人　蔡練生（局長）
訴訟代理人　丙○○
上列當事人間因服務標章事件，原告不服經濟部中華民國92年12
月15日經訴字第09206225770號訴願決定，提起行政訴訟，本院
判決如下：
　　主  文
原告之訴駁回。
訴訟費用由原告負擔。
　　事  實
一、事實概要：原告於民國（下同）91年12月18日以「改變的力
    量」服務標章（下稱系爭服務標章），指定使用於當時商標
    法施行細則第49條所定商品及服務分類表第41類之各種書刊
    、雜誌、文獻、教科書之發行及出版，線上電子書籍及雜誌
    之出版，電子編輯出版、書刊雜誌、文獻之查詢等服務，向
    被告申請註冊，經被告審查，認本件服務標章圖樣上之「改
    變的力量」為課程主題之一，不具識別性，不足以使一般消
    費者認識其為表彰服務之標識，並得藉以與他人之服務相區
    別，應不准註冊，以92年8月22日服務標章核駁第33870號審
    定書予以核駁之處分。原告不服，提起訴願，遭決定駁回，
    遂提起行政訴訟。
二、兩造聲明：
    (一)原告聲明：
      1.訴願決定及原處分均撤銷。
      2.被告對於原告91年12月18日申請「改變的力量」服務標
        章註冊事件，應作成准予註冊之處分或其他適法處分。
      3.訴訟費用由被告負擔。
    (二)被告聲明：
      如主文所示。
三、兩造之爭點：
    系爭服務標章是否有違核駁審定時商標法第5條第1項規定，
    而不得申請註冊？又其是否有同法條第2項規定之適用？
　　(一)原告主張：
      1.按服務標章所用之文字、圖形、記號、顏色組合或其聯
        合式，應足以使一般服務購買人認識其為表彰服務之標
        識，並得藉以與他人之服務相區別，商標法第77條準用
        同法第5條第1項固有明文。惟雖不符商標法第5條第1項
        規定之圖樣，如經申請人使用且在交易上已成為申請人
        營業上商品之識別標識者，視為已符合該項規定，乃商
        標法第77條準用同法第5條第2項所明定。
      2.另按被告所訂「商標識別性審查基準」其中一、審查要
        點、（二）商標法（下同）第5條第2項規定之審查原則
        ，明定：「1.第5條第2項規定之適用，應就下列事項綜
        合審查：(1)使用該商標於指定商品之時間長短、使用方
        式及同業使用情形。(2)使用該商標於指定商品之生產、
        銷售、廣告之數量。(3)使用該商標於指定商品之市場分
        析、銷售網路、販賣陳列之處所等。(4)廣告業者、傳播
        業者出具之證明。(5)公會、商會、其他具公信力機構出
        具之證明。(6)各國註冊之證明。(7)其他得據為認定有識
        別性之證據。2.前述事項所指之證據不以國內資料為限
        ，若為國外資料時，仍須以國內消費者是否認識其為表
        彰商品之標識為判斷基準。3.依第5條第2項申請註冊之
        商標，其圖樣及指定使用之商品應與實際使用者相同。
        」該準則性之行政規則，係商標主管機關為所屬承辦人
        員審查商標而訂頒之裁量基準，基於平等原則之行政自
        我拘束原則，被告之裁量自應遵守該「商標識別性審查
        基準」，若有違反，即構成裁量濫用之違法。
      3.查本件「改變的力量」服務標章乃原告精心設計提供之
        教育訓練系列服務，原告自82年起，即陸續在台灣、馬
        來西亞及美國等地進行「改變的力量」教育推廣及服務
        ，藉由口碑相傳之方式，已經讓上萬人及上百家公司參
        與「改變的力量」教育服務下之各種動、靜態活動，例
        如：課程、演講、書籍等等，協助人們釐清自我及確立
        生命的意義，讓自己重整再度出發，改變了許多人的生
        命品質。期間原告為擴大推廣「改變的力量」教育訓練
        並強化修練內容，更以「改變的力量」為主題發行出版
        相關之書刊、雜誌等，提供學員及一般民眾更多元化的
        學習修練管道。截至本件「改變的力量」服務標章申請
        日為止（91年12月18日），已有142期以「改變的力量
        」標章的修練課程於台灣、馬來西亞及美國等地開設，
        且以「改變的力量」標章發行或出版之相關刊物有：(1)
        「改變的力量」書籍，89年4月出版；以及(2)含「改變
        的力量」教育訓練之系列報導刊物－「圓桌之愛」，在
        本件「改變的力量」標章申請日前已出刊24期，發行超
        過20萬份。另外，有關「改變的力量」標章所提供服務
        之報導亦流傳刊載於網際網路中。由上述資料，足證原
        告已長期使用本件「改變的力量」標章於指定服務中，
        應具有顯著性，足以作為原告服務來源之表彰，依法應
        得以註冊，殆無疑義。
      4.惟被告以「依檢送之使用型錄觀之，係屬提供人性潛能
        開發課程主題之一，而使用型錄上另有「圓桌教育學苑
        LIFE ACADEMY及圖」作為區別服務來源標示，是以「改
        變的力量」使用於指定服務，尚不足以使一般消費者認
        識其為表彰服務來源、品質、信譽之標識，並得藉以與
        他人之服務相區別，應不具識別性，依商標法第77條準
        用同法第5條第1項及第43條之規定，應予核駁．．．」
        云云，僅僅依據原告申請時檢送之一使用型錄樣例，遽
        為認定本件「改變的力量」服務標章無識別性，而未詳
        審究此服務標章之實際使用情形，即作核駁之認定，認
        事用法，實有違誤。按本件「改變的力量」服務標章申
        請時所檢送之型錄上雖有「圓桌教育學苑LIFE ACADEMY
        及圖」等圖樣，惟其係為原告所設立之一教育機構，協
        助原告所有教育訓練課程之招生及管理事宜。本件「改
        變的力量」服務標章係指定使用於當時商標法施行細則
        第49條所定商品及服務分類表第41類「教育；訓練；娛
        樂；運動及文化活動」等服務，該等服務中之教育訓練
        課程雖是透過「圓桌教育學苑」對外招生，但「改變的
        力量」服務標章所提供之服務究與「圓桌教育學苑」之
        教育機構本身之服務性質不同，因此尚不能以其等彼此
        有使用上之關連，即指本件「改變的力量」服務標章係
        屬提供人性潛能開發課程主題名稱，而認不具識別性。
        又「改變的力量」服務標章雖由單純之中文構成，但經
        由原告長期使用及數萬學員及上百家公司之推廣傳頌，
        已在教育訓練相關業界建立足以使一般消費者認識其為
        表彰第41類「教育；訓練；娛樂；運動及文化活動」服
        務之標幟，可與他人之服務相區別，並無混淆之虞，「
        改變的力量」服務標章指定使用於上述服務，應具識別
        性。
      5.綜上所述，原告申請註冊之「改變的力量」服務標章並
        無違反商標法第77條準用同法第5條第1項及第43條之規
        定，謹請撤銷原處分，重為適法之處分，以維法紀並確
        保原告之權益。
　　(二)被告主張：
      按「服務標章所用之文字、圖形、記號、顏色組合或其聯
      合式，應足以使一般消費者認識其為表彰營業之標識，並
      得藉以與他人之服務相區別。不符前項規定之圖樣，如經
      申請人使用且在交易上已成為申請人營業之識別標識者，
      視為已符合前項規定。」，為本件處分時商標法第77條準
      用同法第5條第1項、第2項之規定。本件原告申請註冊之
      「改變的力量」服務標章，依檢送之廣告宣傳型錄觀之，
      為型錄上多種課程名稱之一，係屬一種提供人性潛能開發
      的課程，原告於訴訟理由亦說明「改變的力量」為其所提
      供之教育訓練系列服務，而型錄上另有「圓桌教育學苑
      LIFE ACADEMY及圖」標章作為區別服務來源之標示，是以
      本件「改變的力量」使用於指定服務，消費者僅認識其為
      課程名稱，非屬服務標章態樣之使用，尚不足以使一般消
      費者認識其為表彰服務來源、品質或信譽之標識，並得藉
      以與他人之服務相區別，應不具識別性，自有違首揭法條
      之規定。至原告於申請程序中檢附之上課通知影本、課程
      行事曆、報名表、「圓桌之愛」期刊以及公司簡介文宣手
      冊等，訴願階段檢附之「改變的力量」一書封面影本、「
      圓桌之愛」第21期、網站下載之報導、讀後心得等，訴訟
      階段所送之型錄、課程行事曆、課程說明會、「改變的力
      量」一書封面影本、「圓桌之愛」期刊、網站下載之報導
      等，三階段檢送之使用資料雷同，有的資料並無日期標示
      ，有的日期標示在本件申請日期（91年12月18日）之後，
      少數日期標示在本件申請日期之前，惟均無法認定本件標
      章申請註冊前，業經長期使用在交易上已成為其營業上之
      識別標識，且符合首揭法條第2項規定，自不得申請註冊
      。是被告依法核駁其註冊之申請，並無不合，請判決如訴
      之聲明。
　　理  由
一、按服務標章所用之文字、圖形、記號、顏色組合或其聯合式
    ，應足以使一般消費者認識其為表彰服務之標識，並得藉以
    與他人之服務相區別，為本件處分時商標法第77條準用第5
    條第1項之規定。
二、本件原告於91年12月18日以「改變的力量」服務標章，指定
    使用於當時商標法施行細則第49條所定商品及服務分類表第
    41類之各種書刊、雜誌、文獻、教科書之發行及出版，線上
    電子書籍及雜誌之出版，電子編輯出版、書刊雜誌、文獻之
    查詢等服務，向被告申請註冊，案經被告審查，認系爭服務
    標章圖樣上之「改變的力量」為課程主題之一，不具識別性
    ，不足以使一般消費者認識其為表彰服務之標識，並得藉以
    與他人之服務相區別，應不准註冊，依首揭法條之規定，為
    核駁之處分。原告不服，依序提起訴願及行政訴訟；兩造之
    主張各如事實欄所載，其爭點厥為系爭服務標章是否有違核
    駁審定時商標法第5條第1項規定，而不得申請註冊？又其是
    否有同法條第2項規定之適用？
三、經查，系爭「改變的力量」服務標章圖樣，僅由單純之中文
    「改變的力量」構成，依原告檢送之廣告宣傳型錄觀之，為
    型錄上多種課程名稱之一，屬一種提供人性潛能開發的課程
    ，原告於訴訟理由亦說明「改變的力量」為其所提供之教育
    訓練系列服務，而型錄上另有「圓桌教育學苑LIFE ACADEMY
    及圖」標章作為區別服務來源之標示，是以系爭「改變的力
    量」服務標章使用於指定服務，消費者僅認識其為課程名稱
    ，非屬服務標章態樣之使用，尚不足以使一般消費者認識其
    為表彰服務來源、品質或信譽之標識，並得藉以與他人之服
    務相區別，應不具識別性，自有違首揭商標法第77條準用第
    5條第1項之規定。至原告於申請程序中檢附之上課通知影本
    、課程行事曆、報名表、「圓桌之愛」期刊以及公司簡介文
    宣手冊等，訴願階段檢附之「改變的力量」一書封面影本、
    「圓桌之愛」第21期、網站下載之報導、讀後心得等，本件
    訴訟階段所送之型錄、課程行事曆、課程說明會、「改變的
    力量」一書封面影本、「圓桌之愛」期刊、網站下載之報導
    等，三階段檢送之使用資料雷同，有的資料並無日期標示，
    有的日期標示在本件申請日期（91年12月18日）之後，少數
    日期標示在本件申請日期之前，惟所載大多係將「改變的力
    量」一辭以潛能開發之系列課程名稱來表述，顯非服務標章
    之使用，均無法認定系爭服務標章申請註冊前，業經長期使
    用在交易上已成為其營業上之識別標識，自不符合首揭商標
    法條第5條第2項規定，仍難准其申請註冊。從而，被告核駁
    系爭服務標章註冊之申請，洵無違誤，訴願決定予以駁回，
    亦無不合。原告仍執前詞，訴請撤銷原處分及訴願決定，並
    命被告為准予系爭服務標章註冊等處分，均無理由，應予駁
    回。
據上論結，本件原告之訴為無理由，依行政訴訟法第98條第3項
前段，判決如主文。
中　　華　　民　　國　　94　　年　 　4　　月　 13  　 日
                    第四庭審判長法　官  徐  瑞  晃
           　　　  　　　　　　 法　官  蕭  惠  芳
           　　　　  　　　　　 法　官  李  得  灶
上為正本係照原本作成。
如不服本判決，應於送達後20日內向本院提出上訴狀並表明上訴
理由，如於本判決宣示後送達前提起上訴者，應於判決送達後20
日內補提上訴理由書（須按他造人數附繕本）。
中　　華　　民　　國　　94　　年　 　4　　月　 21  　 日
            　　　　  　　　　　書記官  陳  清  容
